臺灣高等法院民事判決
110年度勞上字第118號
上  訴  人  孫亮萍  
被 上訴 人  兆豐證券股份有限公司

法定代理人  陳佩君  
訴訟代理人  張清浩律師

上列當事人間請求確認僱傭關係事件，上訴人對於中華民國110
年4月23日臺灣臺北地方法院109年度勞訴字第339號第一審判決
提起上訴，本院於111年2月15日言詞辯論終結，判決如下：
    主      文
一、原判決廢棄。
二、確認兩造間僱傭關係存在。
三、被上訴人應自民國一０九年九月一日起至上訴人復職之日止
    ，按月於當月末日給付上訴人新臺幣參萬玖仟參佰玖拾元，
    及自各次月一日起至清償日止按週年利率百分之五計算之利
    息。
四、第一、二審訴訟費用均由被上訴人負擔。
五、本判決所命給付部分得假執行；但被上訴人如於各期以新臺
    幣參萬玖仟參佰玖拾元預供擔保，得免為假執行。　　　　
    事實及理由
一、上訴人主張：伊自民國102年12月26日起受僱被上訴人擔任
    證券營業員，每月工資新臺幣（下同）3萬9390元，於任職
    期間未有不能勝任工作之情，詎被上訴人以伊工作績效未達
    標準為由，依勞動基準法（下稱勞基法）第11條第5款規定
    ，於109年8月31日終止與伊間之勞動契約，並不合法。況被
    上訴人未對伊進行任何績效改善之協助與輔導，亦未安排伊
    轉任其他職缺，即逕行終止勞動契約，不符解僱最後手段性
    原則，兩造間僱傭關係仍屬存在。被上訴人預示拒絕受領伊
    提供勞務，仍應按月給付工資等情。爰依兩造間勞動契約及
    民法第487條之規定，求為確認兩造間僱傭關係存在；命被
    上訴人自109年9月1日起至伊復職日止按月於當月末日給付
    伊3萬9390元，及加付自各次月1日起算法定遲延利息之判決
    。
二、被上訴人則以：上訴人於109年第1季（1至3月）工作績效未
    達伊訂頒之經紀業務本部營業員績效考核管理辦法（下稱系
    爭考核辦法）所定考核合格標準，經列為重度績效追蹤改善
    對象，並給予3個月改善期。伊要求上訴人填寫績效改善行
    動計劃表，未據其提出，遂依系爭考核辦法第5條第5項第5
    款規定逐月考核，經逐月考核結果，上訴人同年第2季累計
    直接貢獻值仍為負值，無法改善，伊不得已始依勞基法第11
    條第5款規定，預告終止兩造間之勞動契約。伊於上訴人第1
    季績效考核不合格後，曾徵詢上訴人是否同意降低薪資以降
    低績效考核合格標準，遭其拒絕，且伊不負有安排轉調義務
    ，並自上訴人未達績效考核合格標準至伊預告終止勞動契約
    ，已留有供其申請轉調合理期間，上訴人未為調職之申請，
    伊依勞基法第11條第5款規定終止勞動契約，並無違反解僱
    最後手段性原則等語，資為抗辯。
三、原審為上訴人敗訴之判決，上訴人不服，提起上訴，其聲明
    ：㈠原判決廢棄。㈡確認兩造間僱傭關係存在。㈢被上訴人應
    自109年9月1日起至上訴人復職之日止，按月於當月末日給
    付上訴人3萬9390元，及自各次月1日起至清償日止按週年利
    率5％計算之利息。㈣就金錢給付部分，願供擔保請准宣告假
    執行。被上訴人答辯聲明：㈠上訴駁回。㈡如受不利判決，願
    供擔保請准宣告免為假執行。
四、下列事項為兩造所不爭執，應可信為真實（見本院卷第76至
    77頁）：　　
  ㈠上訴人自102年12月26日起受僱於被上訴人擔任證券營業員，
    並簽訂營業員接單獎金條件，約定每月薪資於當月末日發給
    ，到職1年後依系爭考核辦法進行考核。
  ㈡被上訴人以上訴人於109年1至3月工作績效未達系爭考核辦法
    所定標準為由，於同年4至6月間對其實施績效改善計劃， 
    嗣以上訴人仍未達考核標準為由，於同年7月10日依勞基法
    第11條第5款規定預告於同年8月10日終止僱傭契約。
  ㈢上訴人於109年8月4日申請勞資爭議調解，請求被上訴人恢復
    僱傭關係，被上訴人於同年月7日收受調解通知，俟兩造於
    同年8月21日調解不成立後，被上訴人於109年8月24日依上
    開規定預告於同年8月31日終止僱傭契約。　
  ㈣上訴人於109年8月25日去函被上訴人表示於同年9月1日起將 
    繼續提供勞務。
  ㈤上訴人於109年8月31日遭資遣前每月薪資為3萬9390元（含本
    薪3萬6990元及伙食津貼2400元）。
五、本件爭點如下：
  ㈠上訴人是否有勞基法第11條第5款規定之情形？
  ㈡被上訴人資遣上訴人是否符合解僱最後手段性原則？ 
六、茲就兩造之爭點，說明本院之判斷如下：
　㈠上訴人並無系爭考核辦法第5條第5項第5款規定於改善期間3
    次未達合格標準之情形，被上訴人執此為由，依勞基法第11
    條第5款規定終止勞動契約為不合法：
　⒈按依勞動基準法第11條第5款規定，勞工對於所擔任之工作確
    不能勝任者，雇主固得預告勞工終止勞動契約。惟勞工對於
    所擔任之工作是否確不能勝任？應就勞工之學識、品行、能
    力、身心狀況及其工作態度與敬業精神等客觀情事及主觀意
    志為綜合之觀察，並本於誠信原則加以判斷該勞工所提供之
    勞務，是否確已無法達成雇主基於其與勞工之勞動契約，所
    欲達成客觀上合理之經濟目的（最高法院102年度台上字第2
    548號判決意旨參照）。　
　⒉被上訴人抗辯：上訴人因109第1季績效考核結果不合格，列
    為重度績效追蹤改善對象，經第2季3個月改善期間，累計直
    接貢獻值仍為負數，未能達到合格標準，沒有改善，始予以
    資遣等語，經查：
　⑴被上訴人抗辯：上訴人於109年第1季績效考核結果，累計直
    接貢獻值為負1萬3032元、淨貢獻值為負23萬4972元，未達
    系爭考核辦法第5條第2項第2款考核合格標準，故列為重度
    績效追蹤改善對象等情，有上訴人109年1至3月營業員淨貢
    獻報表可稽（見原審卷第85頁、本院卷第99頁），且經證人
    即時任被上訴人大安分行經理蘇賢文證述屬實（見本院卷第
    120頁）。依系爭考核辦法第5條第2項第2款規定：「近三個
    月累計直接貢獻值為負值者，列為重度績效追蹤改善對象」
    （見原審卷第74頁），足認被上訴人將上訴人列入績效追蹤
    改善對象，核符上開規定。
　⑵蘇賢文於109年4月14日要求上訴人填寫績效改善行動計劃表
    並附上109年第1季績效成果，復於同月27日訪談要求上訴人
    於同月30日前填載交還，遭上訴人拒絕，表示是否填寫該表
    格結果都一樣，蘇賢文遂告知將依系爭考核辦法第5條第5項
    第5款規定自109年4月起改採逐月考核各節，亦有蘇賢文分
    別於109年4月14日、4月27日寄送之電子郵件可稽（見原審
    卷第77至79頁、第81頁），且經證人蘇賢文證述在卷（見本
    院卷第120至121頁）。依系爭考核辦法第5條第5項第5款規
    定：「營業員改善期間未依本辦法規定辦理相關改善措施者
    ，分公司經理人須改採逐月考核，並逐月提報其無法勝任工
    作情形於該員績效改善行動計劃表，將資料書面通知員工及
    留存記錄，以書面通知該員績效改善行動計劃表三次未配合
    改善者，須同時提報適當處理報告」（見原審卷第74、75頁
    ），被上訴人亦自承上訴人改善期間為3個月，須達系爭考
    核辦法第5條第2項第1款規定之合格標準（見原審卷第74頁
    、本院卷第66頁），可見上訴人於109年4至6月之改善期間
    ，須逐月考核3次均未達上開標準，被上訴人始得為進一步
    處置。
　⑶依系爭考核辦法第5條第2項第1款規定，正式任用營業員之考
    核合格標準為：淨貢獻值（直接貢獻值-本薪之2倍）為正，
    或直接貢獻值為正且市占率平均達萬分之0.2以上（見原審
    卷第74頁），祇要兩者具備其一即為合格，並經證人蘇賢文
    證述在卷（見本院卷第122頁）。而上訴人於109年4月份績
    效淨貢獻值為負9萬7713元，直接貢獻為負2萬3733元且市占
    率萬分之0.1289（見原審卷第83、86頁）；109年6月份淨貢
    獻值淨貢獻值為負8萬1507元，直接貢獻值為負7527元且市
    占率萬分之0.155（見原審卷第87、88頁），固均未達淨貢
    獻值為正，或直接貢獻值為正且市占率平均達萬分之0.2之
    合格標準。然上訴人於109年5月份直接貢獻1萬7124元且市
    占率達萬分之0.2641，縱該月份淨貢獻值為負5萬6856元（
    見原審卷第85、88頁），仍應符合上開規定之合格標準，此
    觀蘇賢文於109年7月11日寄發電子郵件記載：「經查妳在5
    月份績效市占0.2641，直接貢獻17,124元，淨貢獻-56,856
    元，單月有達績效考核標準…」等詞即明（見原審卷第85頁
    ）。顯然上訴人於上開改善期間並無3次未達系爭考核辦法
    第5條第2項第1款之考核合格標準之情形。
　⑷被上訴人雖抗辯：系爭考核辦法第5條第1項規定績效考核標
    準以1季（3個月）為考核期，縱使單月達到標準，但該季未
    達考核標準，仍應認為未達考核標準云云，證人蘇賢文亦附
    和其詞（見本院卷第121頁）。惟：系爭考核辦法第5條第1
    項係針對正式任用營業員之一般考核採季考核，每年1、4、
    7、10月辦理前1季考核作業，上訴人因109年第1季累計直接
    貢獻值為負值，列為重度績效追蹤改善對象，復未依系爭考
    核辦法規定辦理相關改善措施，填具績效改善行動計劃表，
    經分公司經理蘇賢文依同辦法第5條第5款規定改採逐月考核
    ，而該款規定改善期間3次未配合改善者，並未明文績效改
    善期間各項考核數據應予累計；至於系爭考核辦法第5條第2
    項第2、3款係分別定義重度或輕度績效追蹤改善對象，作為
    改善期間是否調降本薪（同條第3項第1款）、調整獎金（同
    條第5項）之依據（見原審卷第74至75頁），尚難作為績效
    改善期考核合格標準應逐月累計之依憑。則被上訴人以上訴
    人累計第2季市占率萬分之0.1283，直接貢獻值負1萬4136元
    、淨貢獻值負23萬6037元，仍未達考核標準，已於109年4、
    5、6月連續3個月（3次）未配合改善績效，提報「以對於所
    擔任之工作確定不能勝任」為由，予以資遣之處置（見原審
    卷第87頁），增加系爭考核辦法第5條第2項第1款、第5項第
    5款關於改善期間考核合格標準所無之限制，而有權利濫用
    之情形。被上訴人此部分辯解，殊無可採。
　⒊參以兩造不爭執上訴人109年1至3月總業績為4億4481萬8305
    元，經被上訴人要求改善後，同年4至6月業績依序為1億576
    萬8956元、2億4406萬7190元、1億5946萬7782元，總業績提
    升至5億930萬3928元，且有109年1至6月營業員獎金計算明
    細表為憑（見原審卷第37至39頁，本院卷第95頁），足見上
    訴人於改善期間已盡其能力提升業績，並無主觀上能為而不
    為改善績效意願之情形；縱上訴人不同意簽署績效改善行動
    計劃表，被上訴人既已依系爭考核辦法第5條第5項規定改採
    逐月考核，上訴人復無於改善期間3次未配合改善情形，自
    難執此遽謂其客觀上學識、能力、身心狀況不能勝任工作，
    或主觀上能為而不為，而有不能勝任工作之情。準此，被上
    訴人依勞基法第11條第5款規定終止勞動契約（見原審卷第3
    5頁），應非合法。
　㈡被上訴人依勞基法第11條第5款規定終止勞動契約，既非合法
    ，本院即無庸審酌其資遣上訴人是否符合解僱最後手段性原
    則之爭點，附此敘明。　　
七、綜上所述，上訴人依兩造間勞動契約及民法第487條之規定
    ，請求確認兩造間僱傭關係存在，命被上訴人自109年9月1
    日起至上訴人復職日止按月於當月末日給付3萬9390元，及
    加付自各次月1日起算法定遲延利息，自屬正當，應予准許
    。原審為上訴人敗訴之判決，尚有未洽，上訴論旨指摘原判
    決不當，求予廢棄改判，為有理由，爰由本院廢棄改判如主
    文第2、3項所示。並就命給付金錢部分，依勞動事件法第44
    條第1項依職權宣告假執行，及依同條第2項宣告被上訴人供
    擔保免為假執行。另依民事訴訟法第79條規定，為訴訟費用
    負擔之判決。　　
八、本件事證已臻明確，兩造其餘之攻擊或防禦方法及所用之證
    據，經本院斟酌後，認為均不足以影響本判決之結果，爰不
    逐一論列，附此敘明。
九、據上論結，本件上訴為有理由，爰判決如主文。　　　　
中　　華　　民　　國　　111 　年　　3 　　月　　 1　　日
                  勞動法庭
                        審判長法  官  胡宏文
                              法  官  陳心婷
                              法  官  楊雅清
正本係照原本作成。
如不服本判決，應於收受送達後20日內向本院提出上訴書狀，其
未表明上訴理由者，應於提出上訴後20日內向本院補提理由書狀
（均須按他造當事人之人數附繕本）上訴時應提出委任律師或具
有律師資格之人之委任狀；委任有律師資格者，另應附具律師資
格證書及釋明委任人與受任人有民事訴訟法第466 條之1第1項但
書或第2項所定關係之釋明文書影本。如委任律師提起上訴者，
應一併繳納上訴審裁判費。
中　　華　　民　　國　　111 　年　　3 　　月　　1 　　日
　　　　　　　　　　　    　　書記官  林初枝